【裁判字號】    91,上易,890
【裁判日期】    920114
【裁判案由】    損害賠償
【裁判全文】
台灣高等法院民事判決  九十一年度上易字第八九○號
      上  訴  人  永業進出口股份有限公司
      法定代理人  唐如萱
      訴訟代理人  邱成維
      法定代理人  孟仕鵬
      訴訟代理人  沈心善
右當事人間損害賠償事件，上訴人對於中華民國九十一年八月十五日臺灣臺北地方法
院九十一年度訴字第二○七六號第一審判決提起上訴，本院判決如左：
    主      文
上訴駁回。
第二審訴訟費用由上訴人負擔。
    事實暨理由
一、上訴人主張：兩造於民國八十九年二月十五日簽訂互易契約，約定上訴人交付並
    移轉市值新台幣（以下同）一百五十二萬元AUDI廠牌之自用小客車一輛所有權予
    被上訴人，被上訴人則提供自八十九年一月初起至十二月底等值之機票供上訴人
    搭機使用。契約簽立後上訴人於八十九年四月間依約定交付並移轉標的車輛所有
    權（訂購單號00000000、廠牌AUDI、車型A61.8T）予被上訴人，上訴人迄今卻僅
    取得與八十三萬三千元整等值之機票搭機使用，後雖契約期間經過，因對價金額
    尚餘七十八萬三千元未使用完畢，乃以口頭協議未定期限依原契約約定內容繼續
    使用。上訴人亦於期間屆至後九十年三月五日仍繼續使用共二張，金額為六萬六
    千元。詎被上訴人自九十年四月起，卻開始無端設限如一次僅可劃位一或二個機
    位，或者旺季不得使用，或者只能後補機位、甚至曾發生已接受預先訂位後遭臨
    時取消等情事，造成上訴人根本無法正常安排重要行程、人員及使用機票，使上
    訴人權益嚴重受損，屢經電話及去函通知被上訴人改善，被上訴人至今均未為理
    會。為此，因可歸責被上訴人之事由不完全給付，依民法二百五十四條規定行使
    解除契約權利，解除本互易契約，請求回復原狀。惟標的車輛已過戶第三人及機
    票亦已使用，本質上回復顯有困難，另依民法二百十五條請求金錢賠償，又基於
    同一原因事實，扣除上訴人已使用機票總額利益，債權額計算如下：一百五十二
    萬元（車價總額）減料八十萬三千元（已使用機票總額）等於七十一萬七千元（
    債權額）。而上訴人於期限屆至後之九十年三月五日仍有使用機票二張，為被上
    訴人所不爭之事實，依此間接證據，足以證明兩造有新協議之存在。上訴人另以
    存證信函通知被上訴人自九十年四月起卻開始無端設限如一次僅可劃位一或二個
    機位，或者旺季不得使用，．．．等語，被上訴人在原審並未否認此事實，僅不
    表示意見，依民事訴訟法第二百八十條第一項擬制為自認。依常理上訴人尚有七
    十一萬七千元機票尚未使用，豈會作視任其損失之理由，被上訴人既繼續提供機
    票，且自認對機票之限制使用，足證有新協議存在之事實。爰請求被上訴人應給
    付上訴人七十一萬七千元及自起訴狀繕本送達日起至清償日止，按年息百分之五
    計算之利息等語。原審為上訴人敗訴之判決，上訴人不服，提起上訴，聲明：(一)
    原判決廢棄。(二)被上訴人應給付上訴人七十一萬七千元及自起訴狀繕本送達日起
    至清償日止，按年息百分之五計算之利息。
二、被上訴人則以，兩造合約中有載明上訴人須於八十九年十二月三十一日前將被上
    訴人所提供之機票使用完畢，於活動期間，被上訴人對於機票之使用均與上訴人
    保持密切之聯繫，隨時核對及了解其使用狀況，同時，於合約期限即將屆滿前，
    由於上訴人尚未將機票使用完畢，被上訴人亦曾向上訴人提出促銷方案以期盡速
    消化未使用之部分，然上訴人仍無法於合約期滿前將所有機票之餘額使用完畢，
    按民法第一百零二條第二項規定附終期之法律效果，於期限屆滿時失其效力，從
    而雙方所簽訂之合作契約規定，上訴人使用機票之期限至八十九年十二月三十一
    日止期限屆滿，契約遂失其效力，上訴人自不得再為請求，至於九十年三月間使
    用二張機票，係因上訴人在屆期前既提出申請，兩造合作關係良好，被上訴人額
    外同意上訴人免費使用等語。就上訴人之上訴，答辯聲明：駁回上訴。
三、本件上訴人主張，兩造於八十九年二月十五日簽訂系爭契約，約定上訴人交付並
    移轉市值一百五十二萬元AUDI廠牌之自用小客車一輛所有權予被上訴人，被上訴
    人則提供有效期間自八十九年一月初起至同年十二月三十一日止等值之機票供上
    訴人搭機使用，及上訴人依約交付上開小客車予被上訴人，而上訴人已使用價值
    八十萬三千元之機票，尚有七十一萬七千元價值之機票未使用等事實，業據提出
    上訴人提出之合約書影本、機票影本五十一張等為證，且為被上訴人所不爭執，
    是上訴人此部分主張之事實，要堪採信。是依兩造不爭之契約Ｅ項執行載有被上
    訴人將提供上訴人有效期間到八十九年十二月三十一日，總價值一百五十二萬元
    的機票（Thai airways will offer air ticket to audi total value of
    NT.1,520,000, valid until 31 DEC 2000），依約被上訴人僅負有提供在八十
    九年十二月三十一日以前有效機票之義務，逾期被上訴人即無提供之義務甚明。
四、上訴人主張契約屆期前後，兩造即協商，被上訴人口頭同意上訴人繼續使用未使
    用完畢之價值七十一萬七千元，經催告被上訴人履行，惟均未獲置理，爰依民法
    第二百五十四條解除契約等語，被上訴人則否認，辯稱期限屆至前後，並未應允
    上訴人得繼續使用，被上訴人與上訴人協商經反應予被上訴人總公司未獲同意等
    語。是本件之爭點在於，被上訴人在九十年一月一日以後是否尚有繼續給付機票
    之義務而有遲延給付未履行之情事？亦即上訴人得否依民法第二百五十四條規定
    解除契約？經查：
    (一)按當事人主張有利於己之事實者，就其事實有舉證之責任，但法律別有規定，
      或依其情形顯失公平者，不在此限。民事訴訟法第二百七十七條定有明文。本
      件上訴人主張兩造曾口頭協議被上訴人口頭同意繼續提供上訴人未使用完之七
      十一萬五千元價值之機票等語，惟為被上訴人否認有口頭協議等語，則就有「
      口頭協議」之事實，依上開規定，上訴人自應就此主張有利之事實，負舉證之
      責。
    (二)上訴人主張依其提出被上訴人同意上訴人於九十年三月五日使用曼谷至慕尼黑
      機票二張，為被上訴人所不否認之事實，依民事訴訟法第二百八十二條規定，
      應可推定兩造有新協議存在等語，被上訴人則否認新協議存在，辯稱係上訴人
      在契約屆至前即提出，且因兩造合作關係良好，給予額外免費服務等語。按法
      院得依已明瞭之事實，推定應證事實之真偽，民事訴訟法第二百八十二條固有
      明文，但此推定，就已明瞭之事實，與應證事實間，互無因果，亦無主從或互
      不相容之關係時，則不得為此項事實之推定（最高法院七十六年台上字第七二
      八號判例意旨參照）。查本件依上訴人主張於契約屆至後之九十年三月間使用
      二張機票之事實，固為被上訴人所自認，要堪採信。惟上訴人有使用二張機票
      之事實，與兩造是否有合意讓上訴人繼續就未使用之機票均予以延期，係屬二
      事，並無因果、主從或互不相容之關係，自不得憑該事實，遽以推測被上訴人
      即有同意上訴人繼續延期使用尚未使用之七十一萬七千元機票屬實。是上訴人
      主張依其有於九十年三月使用之事實，即可證明兩造有口頭協議存在云云，要
      不可取。
    (三)上訴人復舉證人即上訴人公司職員萬儒道證稱：「有與被上訴人公司沈心善電
      話聯繫，接洽處理機票事，當時沈先生同意繼續使用機票，但數量不要太多，
      儘快消化，確實．．．取得這樣共識」等語（見本院卷第三十頁），但證人萬
      儒道僅以電話與沈心善接洽，遂自行認為已經取得共識，但亦未有任何證據足
      資佐證，況被上訴人訴訟代理人沈心善則否認有取得共識之事實，辯稱：「記
      憶中契約效期內，僅有與上訴人公司李姓小姐接洽過，建議儘快消化，如舉辦
      送機票予客戶，且合約期滿後，除與李小姐聯繫外，並曾至上訴人公司談過，
      表示會反映予公司儘量爭取，因要考量公司會計稽核，確實有困難」等語（見
      本院卷第三十、三十一頁）。兩人說詞不相侔，尚難徒憑證人萬儒道之證詞，
      遽以認定上訴人此部分之主張屬實。且依被上訴人訴訟代理人沈心善所述，尚
      無全權代表被上訴人公司同意上訴人之延期使用機票之權限，仍需反映予被上
      訴人公司儘量為上訴人爭取，則縱令證人萬儒道證稱與沈心善取得繼續使用機
      票之共識屬實，亦非即當然表示係取得被上訴人公司之同意。是就證人萬儒道
      之證言，尚不足以證明兩造確有合意被上訴人應繼續提供機票之事實。
    (四)再者，航空公司為資本甚鉅且作業尚屬繁雜之行業，各航空公司均有一定之作
      業規範，以維持龐大業務運作順暢，本件兩造簽訂之契約，即曾以書面為之，
      且載明有效期限至八十九年十二月三一日止，已如前述，則期限屆至後，兩造
      苟確合意由上訴人繼續無限期延期使用機票之事實，豈會未再以書面為之，亦
      不合事理常情。又兩造契約約定使用之期限為「一年」，而航空公司班機在未
      客滿情況，亦應正常起降往返航班，有其固定支出之營運成本。因之，有效票
      期之長短，即涉及票價之高低，且兩造於原契約上並約定各航程之票價（見原
      審卷第十二頁），不同年度之票價，亦往往會有調整。本件兩造在契約約定之
      一年內，倘上訴人如期使用機票，則就被上訴人公司而言，並無增加損失可言
      ，反之，任由上訴人無限延期使用，即表示在前一年內未使用之部分，即轉由
      被上訴人公司負擔延期使用之損失，即有不公平現象，是於契約約定之一年期
      限屆至後，身為航空公司之被上訴人，如同意上訴人得繼續使用該價值之機票
      ，亦應會明確表明，且各航程是否仍同價，並應約定，以利會計、業務上作，
      始合常理，而無以默示表示同意之可能，上訴人既未能證明被上訴人確有同意
      繼續使用及各航段是否同價，是上訴人之主張，即無可取。
    (五)至於上訴人主張被上訴人自九十年四月起，卻開始無端設限如一次僅可劃位一
      或二個機位，或者旺季不得使用，或者只能後補機位、甚至曾發生已接受預先
      訂位後遭臨時取消等情事，造成上訴人根本無法正常安排重要行程、人員及使
      用機票，使上訴人權益嚴重受損，屢經電話及去函通知被上訴人改善，被上訴
      人至今均未為理會等情，均未據上訴人舉證以實其說，尚乏證據證明，要不可
      取。雖上訴人以存證信函為證，但存證信函係上訴人片面發函，究其內容是否
      屬實，本應由上訴人舉證，殊不得以被上訴人未回應，即認該內容屬實。再按
      民事訴訟法第二百八十條第一項規定「當事人對於他造主張之事實，於言詞辯
      論時不爭執者，視同自認。但因他項陳述可認為爭執者，不在此限。」本件被
      上訴人雖就上開存證信函，遍查原審卷內，固未見被上訴人表示意見，但被上
      訴人既已否認兩造有口頭協議之存在，且就九十年三月之兩張機票之使用，亦
      辯稱係因在契約屆滿前上訴人即提出聲請等情，則被上訴人既就兩造未有口頭
      協議及就九十年三月使用兩張機票之事實，均已有所爭執，則在九十年四月以
      後之事實，自可認亦有爭執，否則就同一事實（是否有口頭協議）在之前有爭
      執，而在後之事實視同自認，豈不分割成兩事，揆諸前開法文但書之規定，顯
      見被上訴人就上開存證信函之內容，應認已有爭執。上訴人主張被上訴人就存
      證信函視同自認云云，尚有誤會，要不可取。
五、綜上所述，上訴人就被上訴人於九十年一月一日以後尚有給付機票義務之事實，
    未能舉證證明，尚不可取。則被上訴人即無給付義務，更無給付遲延可言，上訴
    人主張依民法第二百五十四條解除契約，自屬無據。從而，上訴人主張本於解除
    契約回復原狀之法律關係，請求被上訴人給付七十一萬七千元及自起訴狀繕本送
    達日起至清償日止，按年息百分之五計算之利息，為無理由，不應准許。原審為
    上訴人敗訴之判決，並無不合。上訴意旨指摘原判決不當，求予廢棄改判，為無
    理由，應予駁回。
六、據上論結，本件上訴為無理由，依民事訴訟法第四百四十九條第一項、第七十八
    條，判決如主文。
中      華      民      國    九十二    年      一    月      十四      日
                                        民事第十四庭
~B1        審判長法官
~B2              法官
~B3              法官
不得上訴。
中      華      民      國    九十二    年      一    月      十四      日
~B        書記官  黃  愛


司法院資訊處製作；財團法人民間司法改革基金會備份。
